【裁判字號】    89,上易,319
【裁判日期】    890428
【裁判案由】    偽造文書等
【裁判全文】
臺灣高等法院高雄分院刑事判決    八十九年度上易字第三一九號
    上  訴  人
    即  被  告  丙○○
    選任辯護人  陳裕文  律師
                陳炳彰
                吳麗珠  律師
右上訴人因偽造文書等案件，不服臺灣高雄地方法院八十八年度易字第一二八六號、
中華民國八十八年十二月二十八日第一審判決（起訴案號：臺灣高雄地方法院檢察署
八十七年度偵字第二○三四五號、二六○九三號），提起上訴，本院判決如左：
    主  文
原判決關於丙○○部分撤銷。
丙○○共同明知為不實之事項，而使公務員登載於職務上所掌之公文書，足以生損害
於公眾及他人，處有期徒刑伍月，如易科罰金，以參佰元折算壹日。又債務人於將受
強制執行之際，意圖損害債權人之債權，而處分其財產，處有期徒刑肆月，如易科罰
金，以參佰元折算壹日。應執行有期徒刑捌月，如易科罰金，以參佰元折算壹日。
    事  實
一、緣乙○○持有丙○○簽發、高雄縣湖內鄉農會為付款人、到期日民國八十六年十
    月二十七日、票面金額新臺幣（下同）八十八萬四千元、支票號碼ＦＡ0000
    000號之支票一紙，甲○○持有丙○○於八十五年十二月二十日所簽發、票據
    號碼三四六０七七號、票面金額七百萬元、未載到期日之本票一紙，嗣經乙○○
    屆期提示未獲付款，甲○○於八十六年二月十三日提示亦未獲付款。丙○○為避
    免其所有之不動產遭債權人乙○○、甲○○查封拍賣，明知李淑芬對其並無任何
    債權，竟與李淑芬二人共同基於使公務員登載不實之犯意聯絡（李淑芬業經原審
    判處罪刑，未上訴確定），先行書立不實之抵押權設定契約，將丙○○所有坐落
    於高雄縣湖內鄉○○○段第八五七號、第八五七之一號土地，虛偽設定擔保債權
    額二百萬元之抵押權予李淑芬，再於八十六年十月一日，委託不知情之代書吳金
    棧，持該不實之抵押權設定契約書，向高雄縣路竹鄉地政事務所申請辦理前開土
    地之抵押權設定登記，使承辦之公務員陷於錯誤，而將此不實事項登載於職務所
    掌之公文書土地登記簿謄本上，足以生損害於地政機關對土地登記管理之正確性
    及乙○○、甲○○等債權人。又丙○○於八十七年二月四日，收受乙○○向臺灣
高雄地方法院聲請命債務人丙○○給付之支付命令後，該支付命令於八十七年三
    月二日確定，於將受強制執行之際，另基於意圖損害債權人債權之故意，於八十
    七年三月十五日將其所有坐落台南縣仁德鄉○○段第九五七之四七、之四八、之
    四九、之五０、之五一號等五筆土地，以買賣為原因，向台南縣歸仁鄉地政事務
    所辦理所有權移轉登記與蘇明典（經檢察官另為不起訴處分），而處分其財產。
二、案經乙○○、甲○○訴請臺灣高雄地方法院檢察署檢察官偵查起訴。
    理  由
一、訊據上訴人即被告丙○○對於八十六年十月一日，委託代書吳金棧持抵押權設定
    契約書，向高雄縣路竹地政事務所申請於高雄縣湖內鄉○○○段第八五七號、第
    八五七之一號土地上設定共同擔保債權額二百萬元之抵押權予被告李淑芬，又於
    八十七年二月四日收受告訴人乙○○聲請之支付命令，而於八十七年三月十五日
    委託代理人楊俞青，向台南縣歸仁鄉地政事務所申請將丙○○所有坐落台南縣仁
    德鄉○○段第九五七之四七、之四八、之四九、之五０、之五一號等五筆土地，
    以買賣為原因，移轉登記與蘇明典等情均坦承不諱，惟辯稱：伊確於八十一年間
    向李淑芬借一百三十萬元，沒有書立借據，故於八十六年將湖內鄉○○○段第八
    五七號二筆土地設定抵押權予李淑芬。另因公司欠莊文俵一千三百萬元，與莊文
    俵調解後，為抵償積欠莊文俵之債務，才將該五筆土地移轉登記予莊文俵所指定
    之有自耕能力之蘇明典，伊尚未宣告破產，自可處分未經查封之財產以償還部分
    債務，伊將土地移轉登記予蘇明典，總債務因而減少，並無損害債權之意圖。至
    於積欠告訴人甲○○之七百萬元債務，已陸續清償四百零一萬一千元，並已將高
    雄縣湖內鄉○○○段第八五七號二筆土地、登記予李淑芬之抵押權塗銷云云。
二、經查：
１、被告與李淑芬二人共同書立不實之抵押權設定契約，將丙○○所有坐落於高雄縣
    湖內鄉○○○段第八五七號、第八五七之一號土地，虛偽設定擔保債權額二百萬
    元之抵押權予李淑芬，再於八十六年十月一日向高雄縣路竹鄉地政事務所申請辦
    理前開土地之抵押權設定登記，使承辦之公務員陷於錯誤，而將此不實事項登載
    於職務所掌之公文書土地登記簿謄本上，足以生損害於地政機關對土地登記管理
    之正確性等情，業經告訴人乙○○、甲○○指訴在卷，並有高雄縣路竹地政事務
    所八十七年十二月九日路地所一字第九九五六號函附之抵押權登記申請書、抵押
    權設定契約書、高雄縣湖內鄉○○○段第八五七號及第八五七之一號土地登記簿
    謄本影本各一份等在卷可考。
２、雖然被告許春辯稱：李淑芬確實在八十一年間借伊一百三十萬元，並沒有書立借
    據，是因伊欠李淑芬錢，才將高雄縣湖內鄉○○○段第八五七號、第八五七之一
    號土地設定共同擔保債權額二百萬元之抵押權予李淑芬云云、同案被告李淑芬在
    偵查及原審均稱：在八十一年間確有出借一百三十萬元予丙○○，因雙方是親戚
    ，所以沒有要求丙○○書立借據，出借予丙○○的錢是標會的會款等語，並舉證
    人即李陳麗華（李淑芬之母）、李金葉、黃林柑、黃清風、林清誥、林昭宏、葉
    莊金玉等出庭作證，欲證明李陳麗華於七十七年間召集亙助會，共七十餘會，於
    八十二年間結束，伊係標到亙助會一百三十萬元借予丙○○云云，然查：(1)、證
    人黃清風先於偵查中稱該互助會之金額係每會一萬元，得標時之會款為五十餘萬
    元，不確定被告李淑芬有無參加（見八十七年度偵字第二０三四五號偵查卷、第
    一三四頁），後於一審審理中復改稱係參加二萬元的會一會，取得會款一百二十
    餘萬元（見一審卷第五○頁），其說詞前後矛盾，證詞已難採酌；(2)、證人黃林
    柑就該互助會尚有何其他會員乙節答稱不清楚、證人李金葉亦證稱被告李淑芬與
    證人李陳麗華共同參加一會，會員只認識黃林柑及伊妹妹李淑芬（見同上偵卷第
    一三三頁）；(3)、證人林清誥、林昭宏均稱不清楚被告李淑芬有無參加互助會、
    證人葉莊金玉則稱被告李淑芬有參加一會，不認識其他的會員等語（均見一審卷
    第五一頁），足見上開證人就該互助會之記憶均甚為模糊，倘依證人所述，該互
    助會係於七十七年間召集，一直到八十二年間結束，期間長達五年，渠等對該互
    助會只知會首係何人，其他互助會會員幾乎均無所認識，證人黃清風等人所證內
    容，實與常情不符，渠等證詞要難直接證明李淑芬於八十一年或八十二年間標到
    互助會借予丙○○，而採為對被告丙○○作有利認定。(4)、至於證人李陳麗華於
    偵查中證稱：是八十二年互助會到期後，由伊與李淑芬共同借給丙○○，該互助
    會有七十多位會員，伊只記得李淑芬一位，伊與李淑芬各參加一會，每會金額二
    萬元，二會得標金額共一百三十萬元，全部借給丙○○，是李淑芬拿給丙○○（
    見八十七年度偵字第二０三四五號偵查卷第九九頁），被告李淑芬則稱：錢是八
    十二年一月十日借給丙○○，是伊與李陳麗華標會的錢，二人共一會，每會金額
    二萬元，會員共七十多位（見八十七年度偵字第二０三四五號偵查卷第一○○頁
    ），足見被告李淑芬就出借予丙○○之一百三十萬元，係得標一會或二會之會款
    ，與證人李陳麗華之證詞顯有歧異。且同案被告李淑芬於一審法院審理中就標會
    之情形又改稱：是伊與李陳麗華一起參加的會，在八十一年間錢給丙○○，是在
    互助會進行二、三年後標起來借丙○○（見一審卷第八○頁），顯見被告李淑芬
    之供述前後矛盾，被告李淑芬又稱：八十一年借錢給丙○○，不知丙○○是作何
    用途，借款一百三十萬元的利息是每月一萬元，一直付到丙○○的公司倒閉為止
    （見一審卷第一○○頁），被告丙○○則稱：向李淑芬借錢時有說錢是公司要用
    ，月息是百分之一點五，自八十一年起付息到八十六年止（見一審卷第一○○頁
    ），益見被告李淑芬、丙○○就借款之說法互異。且被告丙○○已付利息至八十
    六年，其借款之本金又僅一百三十萬元，被告丙○○竟於八十六年十月一日設定
    擔保債權額二百萬元之抵押權予被告李淑芬，以被告丙○○設定予被告李淑芬者
    並非最高限額抵押權等情觀之，縱計入被告丙○○遲延給付之利息，亦顯未達設
    定擔保金額之二百萬元，尤以被告李淑芬、丙○○自始至終均無法提出借款之憑
    據，以實其說，應認等辯解二人之間有借款乙事，要係事後卸責之詞，均無足採
    信。被告丙○○、李淑芬此部分共同明知為不實之事項，而使公務員登載於職務
    上所掌之公文書，足以生損害於地政機關登記之正確性及債權人即告訴人甲○○
    、乙○○之事證明確，犯行洵堪認定。
３、被告丙○○於八十七年二月四日收受乙○○向臺灣高雄地方法院聲請命債務人丙○○給付之支付命令後，該支付命令於八十七年三月二日確定，於將受強制執行
    之際，於八十七年三月十五日將其所有坐落台南縣仁德鄉○○段第九五七之四七
    、之四八、之四九、之五０、之五一號等五筆土地，以買賣為原因，向台南縣歸
    仁鄉地政事務所辦理所有權移轉登記與蘇明典，而處分其財產等情，業經被告坦
    承在卷，有台南縣歸仁鄉地政事務所八十七年九月十日八十七所一字第七八五九
    號函附之土地登記申請書、土地建築改良物買賣所有權移轉契約書影本各一份、
    台南縣稅捐稽徵處土地增值稅免稅證明書影本五份可憑，此部分被告自白事項，
    與事證相符，應堪憑信。雖被告辯稱：因公司欠莊文俵一千三百萬元，與莊文俵
    調解後，為抵償積欠莊文俵之債務，才將土地移轉登記予莊文俵所指定之有自耕
    能力之蘇明典，伊尚未宣告破產，自可處分未經查封之財產以償還部分債務，伊
    將土地移轉登記予蘇明典，總債務因而減少，並無損害債權之意圖云云，然債務
    人之總財產為債權人債權之總擔保，是固無積極證據足證被告丙○○與證人莊文
    俵間之債權債務係虛偽不實者，然證人莊文俵等人對被告丙○○之債權原係受抵
    押權擔保之債權，其抵押權之標的為台南縣仁德鄉○○段第二九一之一、九五七
    之四八、九五七之四九、九五七之五０、九五七之五一號土地，有土地登記簿謄
    本影本可參，證人莊文俵對前開土地之拍賣價金，雖有優先於普通債權受償之權
    利，惟就其受償剩餘之部分，仍應由其他債權人加以分配，被告丙○○將上開五
    筆土地移轉登記予蘇明典，丙○○之債權人對之自不得加以拍賣求償，告訴人等
    債權人自當然受有損害；又雖高雄區中小企業銀行股份有公司於上開五筆土地上
    設定第一順位最高限額抵押權，亦有土地登記簿謄本影本可憑，則高雄區中小企
    業銀行股份有公司僅得於實際債權存在之範圍內優先受償，前開土地於拍賣或出
    售分配後，是否即無其他剩餘部分可供債權人分配，尚屬未定，被告丙○○遽將
    其所有之土地移轉予他人，其有礙於債權人之請求甚明。被告丙○○此項辯解，
    亦無可採。事證明確，被告丙○○此部分損害告訴人乙○○等債權人債權之犯行
    ，堪予認定。
４、另告訴人甲○○於本院審理中仍爭執被告丙○○將上開五筆土地於八十五年間設
    定抵押登記予蘇麗秋、於八十七年二月間移轉登記予蘇明典部分均係通謀虛偽，
    使公務員登載不實云云，然被告丙○○早在八十五年八月五日即將台南縣仁德鄉
    ○○段第二九一之一、九五七之四八、九五七之四九、九五七之五０、九五七之
    五一號土地設定抵押權予蘇麗秋，共同擔保債權一千三百萬元（被告丙○○簽發
    本票予甲○○之時間卻為八十五年十二月二十日，簽發予乙○○支票之到期日為
    八十六年十月二十七日）有台南縣歸仁地政事務所八十七年十二月七日八十七所
    一字第一０五四九號函附之土地登記申請書、抵押權設定契約書影本各一份、土
    地登記謄本簿影本一份可憑，足見被告丙○○早在簽發本票、支票予告訴人甲○○、乙○○之前，即將土地設定抵押權予蘇麗秋以擔保蘇麗秋、蘇明典、莊文俵
    等人之債權，且蘇麗秋、蘇明典、莊文俵等人亦執有被告丙○○借款時開具之支
    票或交付之客票共六紙，其發票人分別為長揚金屬股份有限公司三張、丙○○二
    張、明大鋁業股份有限公司一張，票面金額分別為六十九萬八千二百元、八十六
    萬四千五百元、八十八萬九千元、五百萬元、五百萬元、一百四十九萬九千元，
    到期日分別為八十六年十二月七日、八十六年十二月二十七日、八十六年十二月
    十七日、八十六年十月十日、八十六年十月十日、八十六年十一月二十七日，屆
    期提示均不獲付款，有該支票影本六紙可佐，雖證人蘇明典於偵查中對借款予被
    告丙○○之證述，與證人莊文俵、蘇麗秋及被告丙○○不同，被告丙○○所供述
    之借款金額亦有不符之情形，然證人莊文俵等人與被告丙○○有金錢往來之時間
    甚長，證人莊文俵除以現金貸予被告丙○○外，尚有被告丙○○以支票向證人莊
    文俵等人調現者，被告丙○○借貸之金額有部分清償，開立之票據亦有部分提示
    獲得付款，是渠等就借貸金額之說法或因計算基準不同而略有差異，然並無何積
    極證據足以認定被告丙○○與證人莊文俵間債權係虛偽。又被告丙○○於八十七
    年二月四日收受高雄地院八十七年度促字第二八一一號支付命令，而於八十七年
    三月十五日將台南縣仁德鄉○○段第九五七之四七等五筆土地，依據調解委員會
    之調解結果移轉登記予蘇明典，雖經原審法院函詢高雄縣湖內鄉調解委員會，函
    覆並未受理該件調解案件，有該會八十八年五月十日（八八）湖鄉民字第三六三
    八號函可憑，然經原審傳訊調解書上之調解委員林振惠、林水祥到庭，證人林振
    惠證稱：原本聲請調解因不符要件未為調解委員會受理，莊文俵、林松男、丙○○私下找伊出面調解，當事人私下達成協議後，由伊及林水祥簽名等語，且證人
    林振惠、林水祥均稱調解書之簽名為渠等所親為（一審卷第七九頁），縱然該調
    解書實際上僅為被告丙○○與莊文俵、蘇麗秋之協議，惟當日既確有經證人林振
    惠、林水祥等人調解，調解未經成立而由當事人私下達成協議，既無積極證據足
    證被告丙○○與證人莊文俵等人間之債權係不實，則該文書之內容實質上並非虛
    偽，況且此部分業經檢察官對蘇明典等人為不起訴處分，本案之起訴書亦已說明
    此部無證據證明丙○○有偽造文書犯行，而不另為不起訴處分，是告訴人一再爭
    執被告丙○○此項偽造文書犯行，並無理由，併予敘明。
三、核被告丙○○明知其與李淑芬之間並無債權債務關係，竟持虛偽不實之抵押權設
    定契約，向地政機關辦理抵押權之設定登記，使地政機關承辦人員將此不實事項
    ，登載於土地登記簿謄本之行為，係犯刑法第二百十四條之使公務員登載不實事
    項於公文書罪。被告與李淑芬就上開犯行，有犯意聯絡及行為分擔，應論以共同
    正犯。又被告丙○○利用不知情之代書吳金棧向地政機關辦理抵押權設定登記，
    為間接正犯。另核被告丙○○於支付命令確定後，將其名下所有之土地移轉登記
    予他人之行為，係犯刑法第三百五十六條之損害債權罪。被告丙○○所犯上開二
    罪，犯意各別，行為不同，應分論併罰，公訴人認被告丙○○所犯上開二罪間，
    有方法結果之牽連關係，容有誤會。
四、原審對被告丙○○論罪科刑，固非無見，惟被告上訴意旨指原判決未依大法官會
    議第三六六號解釋意旨諭知易科罰金之折算標準，容有不當云云，非無理由，自
    應由本院將原判決關於丙○○部分撤銷改判。爰審酌被告丙○○為避免債權人就
    其所有之土地求償，竟與被告李淑芬共謀設定虛偽之抵押權，並將其所有之土地
    移轉登記與第三人，妨害債權人之請求，惟念其就積欠告訴人甲○○之七百萬債
    務，已陸續清償四百餘萬，此為告訴人甲○○所不爭，並已將高雄縣湖內鄉○○○段第八五七號、第八五七之一號土地上之抵押權塗銷，有土地登記簿謄本可佐
    犯後態度尚稱良好等一切情狀，仍量處原審所處如主文第二項所示之刑，並定其
    應執行之刑，並均諭知易科罰金之折算標準。
五、被告經合法傳喚，無正當理由不到庭，不待其陳述逕行判決。
據上論結，應依刑事訴訟法第三百六十九條第一項前段、第三百六十四條、第二百九
十九條第一項前段、第三百七十一條，刑法第二十八條、第二百十四條、第三百五十
六條、第五十一條第五款、第四十一條，罰金罰鍰提高標準條例第一條前段、第二條
，判決如主文。
本案經檢察官羅正平到庭執行職務。
中    華    民    國     八十九     年       四       月     二十八   日
                              臺灣高等法院高雄分院刑事第二庭
                                  審判長法官  曾永宗
                                        法官  邱永貴
                                        法官  曾玉英
右正本證明與原本無異。
不得上訴。
                                      書記官  林靜霙
中    華    民    國     八十九     年       五       月      一      日
附錄：本判決論罪科刑法條：
刑法第二百十四條
明知為不實之事項，而使公務員登載於職務上所掌之公文書，足以生損害於公眾或他
人者，處三年以下有期徒刑、拘役或五百元以下罰金。
刑法第三百五十六條
債務人於將受強制執行之際，意圖損害債權人之債權，而毀壞、處分或隱匿其財產者
，處二年以下有期徒刑、拘役或五百元以下罰金。
                                                                        Ｄ


司法院資訊處製作；財團法人民間司法改革基金會備份。
